---
title: "MULTIVARIJATNE STATISTIČKE METODE"
# subtitle: "<html><div style='float:left'></div><hr color='#EB811B' size=1px width=796px></html>"
subtitle: "Predavanje 3: Inferencijalna statistika"
author: "Luka Sikic, PhD"
date: "Fakultet hrvatskih studija | [Github MV](https://lusiki.github.io/WebMultiVar/)" #"`r format(Sys.time(), '%d %B %Y')`"
output:
  xaringan::moon_reader:
    css: [default, metropolis, metropolis-fonts] 
    lib_dir: libs
    nature:
      highlightStyle: github
      highlightLines: true
      countIncrementalSlides: false
---
name: toc

```{r setup, include=FALSE}
options(htmltools.dir.version = FALSE)
library(knitr)
opts_chunk$set(
  fig.align="center", #fig.width=6, fig.height=4.5, 
  # out.width="748px", #out.length="520.75px",
  dpi=300, #fig.path='Figs/',
  cache=F#, echo=F, warning=F, message=F
  )
```

```{css, echo = F, eval = T}
@media print {
  .has-continuation {
    display: block !important;
  }
}
remark-slide-content {
  font-size: 22px;
  padding: 20px 80px 20px 80px;
}
.remark-code, .remark-inline-code {
  background: #f0f0f0;
}
.remark-code {
  font-size: 16px;
}
.mid. remark-code { /*Change made here*/
  font-size: 60% !important;
}
.tiny .remark-code { /*Change made here*/
  font-size: 40% !important;
}
```

```{r paketi, include=FALSE}
library(ggpubr)
library(dplyr)
library(Hmisc)
library(corrplot)
library(PerformanceAnalytics)
library(PairedData)
library(multcomp)
library(car)
library(gplots)


```

# Pregled predavanja

<br>
<br>
<br>


1. [Pretpostavke statističkih testova](#pretpostavke)

2. [Normalnost distribucije](#normalnost)

3. [Testovi korelacije](#kor)

4. [Testovi za usporedbu prosjeka](#prosjek)

5. [Testovi za usporedbu varijance](#varijanca)

6. [Testovi za usporedbu kategorija](#kategorije)

6. [Linearna regresija](#lreg)

6. [Višestruka linearna regresija](#mlreg)



---
class: inverse, center, middle
name: pretpostavke

# PRETPOSTAVKE STATISTIČKIH TESTOVA

<html><div style='float:left'></div><hr color='#EB811B' size=1px width=796px></html>

(Uvjeti!)

---
# Generalni pregled

.pull-left[
#### Standardna istraživačka(statistička) pitanja:

1. Da li su dvije ili više varijabli međusobno korelirane?
2. Da se dvije ili više grupa međusobno razlikuju?
3. Da li postoje razlike u varijabilnosti između dva uzorka?
4. Da li postoje razlike između proporcija?
]

.pull-right[
#### Testovi:

1. Korelacijski test/korelacijska matrica.
2. Studentov t-test;Wilcoxon test/ANOVA;Kruskal-Wallis test.
3. F-test;Fligner-Kileen test.
4. Chi-sq test.
]
#### Pretpostavke:
1. Normalnost distribucije.
2. Homogenost varijance.

---
class: inverse, center, middle
name: normalnost

# NORMALNOST DISTRIBUCIJE

<html><div style='float:left'></div><hr color='#EB811B' size=1px width=796px></html>

(Definiraj normalno!)

---

# Podatci

```{r}
dta <- ToothGrowth # Učitaj podatke
summary(dta) # Pregled podataka
dplyr::sample_n(dta, 10) # Pregled podataka

```


---


# Vizualni pregled podataka

```{r}
# Pogledaj distribuciju
ggdensity(dta$len,
          main = "Distribucija varijable duljina zuba (len)",
          xlab = "Duljina zuba") 
```

---
# Vizualni pregled podataka

```{r}
# Pogledaj QQ plot
ggqqplot(dta$len)
```

---

# Test normalnosti podataka

```{r}
# Provedi Shapiro-Wilk tets
shapiro.test(dta$len)

```


---
class: inverse, center, middle
name: kor

# TESTOVI KORELACIJE

<html><div style='float:left'></div><hr color='#EB811B' size=1px width=796px></html>

(Odnos između varijabli)

---

# Testovi

<br>
<br>
<br>
<br>
1. Pearson
<br>
<br>
2. Spearman


---

# Podatci

```{r}
# Učitaj podatke
cor_dta <- mtcars
head(cor_dta, 10) # Pregled podataka
```

---

# Podatci


```{r}
summary(cor_dta)  # Pregled podataka
```

---

# Podatci

```{r}
str(cor_dta)      # Pregled podataka
```

---


# Provjera pretpostavki 


#### Linearnost odnosa

```{r}
# Dijagram raspršivanja
ggscatter(cor_dta, x = "mpg", y = "wt",
          add = "reg.line", conf.int = T,
          cor.coef = T, cor.method = "pearson",
          xlab = "Milje/galon", ylab = "Težina(1k lbs)")
```

---

# Provjera pretpostavki

#### Normalnost distribucije(QQ plot;Shapiro-Wilk)

```{r}
# QQ plot za "mpg"
ggqqplot(cor_dta$mpg, ylab = "MPG")
```

---

#### Normalnost distribucije(QQ plot;Shapiro-Wilk)

```{r}
# QQ plot za "wg
ggqqplot(cor_dta$wt, ylab = "WT")
```

---

#### Normalnost distribucije(Shapiro-Wilk)
```{r}
# Test za "mpg"
shapiro.test(cor_dta$mpg)
# Test za "wt"
shapiro.test(cor_dta$wt)

```

---

# Test korelacije izmedju dvije varijable

```{r , warning = F}
# Provedi Pearsonov korelacijski test

pearson <- cor.test(cor_dta$mpg, cor_dta$wt,
                    method = "pearson") 

print(pearson) # Pregled rezultata testa

print(pearson$p.value)  # Pregled p-vrijednosti
print(pearson$estimate) # Pregled korelacijskog koeficijenta

```

---

# Test korelacije izmedju dvije varijable


```{r}

# Provedi Spearmanov korelacijski test

spearman <- cor.test(cor_dta$mpg, cor_dta$wt,
                    method = "spearman")
print(spearman) # Pregled rezultata testa

print(spearman$p.value)  # Pregled p-vrijednosti
print(spearman$estimate) # Pregled korelacijskog koeficijenta

```

---


# Test korelacije između više varijabli

```{r}

# Učitaj podatke
m_cor_dta <- mtcars[, c(1,3,4,5,6,7)]
head(m_cor_dta,10) #Pregled podataka
```

---

# Test korelacije između više varijabli

```{r}
cor_mtx <- cor(m_cor_dta) # Izračunaj korelacijsku matricu
round(cor_mtx,2) # Pregled korelacijskih koeficijenata
```

---

# Test korelacije između više varijabli

```{r}
cor_mtx_pv <- Hmisc::rcorr(as.matrix(m_cor_dta)) # Pripadajuće p-vrijednosti
print(cor_mtx_pv) # Pregled rezultata

```

---


# Test korelacije između više varijabli


```{r}
# Vizualizacija 1

library(corrplot) # Učitaj paket
corrplot(cor_mtx, type = "upper", order = "hclust", # Korelacijska matrica je input
         tl.col = "black", tl.srt = 45)

```

---

```{r}

# Vizualizacija 2

library(PerformanceAnalytics)
chart.Correlation(m_cor_dta, histogram = T, pch = 19)

```

---

```{r}

# Vizualizacija 3

col <- colorRampPalette(c("blue", "green", "red"))(20) # Definiraj boje
heatmap(cor_mtx, col = col, symm = T) # Prikaži heatmap/ input je korelacijska matrica


```




---
class: inverse, center, middle
name: prosjek

# USPOREDBA PROSJEKA

<html><div style='float:left'></div><hr color='#EB811B' size=1px width=796px></html>

(Jesu li dva prosjeka jednaka?)

---

# Testovi:


<br>
<br>
<br>

1. Jedan uzorak: t-test(parametarski), Wilcox(neparametarski)
<br>
<br>
2. Dva nezavisna uzorka: t-test(parametarski), Wilcox(neparametarski)
<br>
<br>
3. Dva zavisna uzorka: t-test(parametarski), Wilcox(neparametarski)
<br>
<br>
4. Više od dva uzorka: Jednostrana i dvostrana ANOVA(param), Kruskal-Wallis(nparam)

---

# Jedan uzorak

```{r, message=F, warning=F}

## t-test ##

set.seed(1234)
# Stvori podatke
t1_dta <- data.frame(
  naziv = paste0(rep("M_", 10),1:10),
  mjera = round(rnorm(10,20,2),1)
)

# Pogledaj podatke
head(t1_dta, 10)
```

---

# Jedan uzorak

```{r}
# Deskriptivna statistika
summary(t1_dta$mjera)
# Pregled podataka
ggboxplot(t1_dta$mjera,
          ylab = "Mjera",
          xlab = F,
          ggtheme = theme_minimal())
```

---

# Jedan uzorak

```{r}

# Test normalnosti
shapiro.test(t1_dta$mjera)
# QQ plot
ggqqplot(t1_dta$mjera, ylab = "Mjera",
         ggtheme = theme_minimal())
```

---

# Jedan uzorak

```{r}

# Provedi t-test (prosjek za usporedbu je 25)
t1_test <- t.test(t1_dta$mjera, mu = 25)
# Prikaži rezultate
print(t1_test)
# Pristupi elementima rezultata
print(t1_test$p.value)
print(t1_test$conf.int)
```


---

# Jedan uzorak

```{r}
## Willcoxon test ##

# Provedi test
w1_test <- wilcox.test(t1_dta$mjera, mu = 25)
# Pogledaj rezultate
print(w1_test)

```

---

# Dva nezavisna uzorka

```{r,  message=F, warning=F}

## t-test ##

# Stvori podatke
visina_zene <- c(38.9, 61.2, 73.3, 21.8, 63.4, 64.6, 48.4, 48.8, 48.5)
visina_muskarci <- c(67.8, 60, 63.4, 76, 89.4, 73.3, 67.3, 61.3, 62.4) 
# Poveži u DF
nu2 <- data.frame(
  grupa = rep(c("Muskarci", "Zene"), each = 9),
  tezina = c(visina_zene, visina_muskarci)
)
# Pogledaj podatke
print(nu2)

```

---

# Dva nezavisna uzorka

```{r}

# Deskriptivna statistika
nu2 %>%
  group_by(grupa) %>%
  summarise(
    broj = n(),
    mean = mean(tezina, na.rm = T),
    sd = sd(tezina, na.rm = T)
          )
# Vizualiziraj podatke
ggboxplot(nu2, x = "grupa", y = "tezina",
          color = "grupa",
          ylab = "tezina", xlab = "grupe")

```

---

# Dva nezavisna uzorka

```{r}

# Testiraj normalnost distribucije
with(nu2, shapiro.test(tezina[grupa == "Muskarci"]))
with(nu2,shapiro.test(tezina[grupa == "Zene"]))

# Testiraj jednakost varijanci
eq_var_nu2 <- var.test(tezina ~ grupa, data = nu2)
print(eq_var_nu2)
```

---

# Dva nezavisna uzorka

```{r}
# Provedi test
t_nu2 <- t.test(visina_muskarci, visina_zene, var.equal = T)
print(t_nu2)
# Alternativni nacin
a_t_nu2 <- t.test(tezina ~ grupa, data = nu2, var.equal = T)
print(a_t_nu2)
```

---

# Dva nezavisna uzorka

```{r}
## Wilcoxon test ##

# Provedi test
w_nu2 <- wilcox.test(visina_muskarci, visina_zene)
print(w_nu2, 10)
```

---

# Dva zavisna uzorka

```{r}

## t-test ##

# Napravi podatke
prije <- c(200.1, 190.9, 192.7, 213, 241.4, 196.9, 172.2, 185.5, 205.2, 193.7)
nakon <- c(392.9, 393.2, 345.1, 393, 434, 427.9, 422, 383.9, 392.3, 352.2)
# Poveži u DF
zu2 <- data.frame(
  grupa = rep(c("prije", "nakon"), each = 10),
  tezina = c(prije, nakon)
)
# Pregled podataka
head(zu2,10)
```


---

# Dva zavisna uzorka

```{r}

# Deskriptivna statistika
zu2 %>%
  group_by(grupa) %>%
  summarise(
    broj = n(),
    mean = mean(tezina, na.rm = T),
    sd = sd(tezina, na.rm = T)
          )
```

---

# Dva zavisna uzorka

```{r}

# Vizualizacija 1

ggboxplot(zu2, x = "grupa", y = "tezina", 
          color = "grupa", palette = c("#00AFBB", "#E7B800"),
          order = c("prije", "nakon"),
          ylab = "Tezina", xlab = "Grupe")

```


---

# Dva zavisna uzorka

```{r}

# Vizualizacija 2

prije <- subset(zu2, grupa == "prije", tezina, drop =  T)
nakon <- subset(zu2, grupa == "nakon", tezina, drop = T)

pd <- paired(prije, nakon)
plot(pd, type = "profile") + theme_bw()

```


---

# Dva zavisna uzorka

```{r}


# Provjeri normalnost

razlika <- with(zu2, tezina[grupa == "prije"] - tezina[grupa == "nakon"])
shapiro.test(razlika)

# Provedi test
t_zu2 <- t.test(prije, nakon, paired = T)
t_zu2

## Willcox ##
w_zu2 <- wilcox.test(prije, nakon, paired = T)
w_zu2

```

---

# Više od dva uzorka

```{r}

## JEDNOSTRANA ANOVA ##

# Podatci
anova_dta <- PlantGrowth
# Pregled podataka
set.seed(1234)
dplyr::sample_n(anova_dta,10)
glimpse(anova_dta)
levels(anova_dta$group)

```


---

# Više od dva uzorka

```{r}
# Uredi redosljed faktora
anova_dta$group <- ordered(anova_dta$group,
                            levels = c("ctrl", "trt1", "trt2"))
# Deskriptivna statistika
group_by(anova_dta, group) %>%
  summarise(
    count = n(),
    mean = mean(weight, na.rm = TRUE),
    sd = sd(weight, na.rm = TRUE)
  )

```

---

# Više od dva uzorka

```{r}

# Vizualizacija 1

ggboxplot(anova_dta, x = "group", y = "weight", 
          color = "group", palette = c("#00AFBB", "#E7B800", "#FC4E07"),
          order = c("ctrl", "trt1", "trt2"),
          ylab = "Težina", xlab = "Tretman")
```


---

# Više od dva uzorka

```{r}
# Vizualizacija 2

ggline(anova_dta, x = "group", y = "weight", 
       add = c("mean_se", "jitter"), 
       order = c("ctrl", "trt1", "trt2"),
       ylab = "Weight", xlab = "Treatment")
```

---

# Više od dva uzorka

```{r}
# Provedi ANOVA test
procjena_anova_dta <- aov(weight ~ group, data = anova_dta)
summary(procjena_anova_dta)
```


---


# Više od dva uzorka

```{r}
# Međusobna usporedba prosjeka (varijabli)
TukeyHSD((procjena_anova_dta)) # 1. način
summary(glht(procjena_anova_dta, linfct = mcp(group = "Tukey"))) # 2.način
pairwise.t.test(anova_dta$weight, anova_dta$group, # 3.način
               p.adjust.method = "BH")

```


---

# Više od dva uzorka


```{r}

# Provjera pretpostavki

# Homogenost varijance
plot(procjena_anova_dta,1) # Vizualna inspekcija
leveneTest(weight ~ group, data = anova_dta) # Formalni test
```

---

# Više od dva uzorka

```{r}
# Normalnost distribucije
plot(procjena_anova_dta,2) # Vizualna inspekcija
```

---

# Više od dva uzorka

```{r}
reziduali <- residuals(object = procjena_anova_dta) # Uzmi rezidualne vrijednosti
shapiro.test(x = reziduali) # Provedi S-H test

# Provedi neparametarski test(Kruskal-Wallis)
kruskal.test(weight ~ group, data = anova_dta)

```

---

# Višestruka ANOVA


```{r}

# Učitaj podatke
anova2_dta <- ToothGrowth
# Pregled podataka
dplyr::sample_n(anova2_dta, 10)
str(anova2_dta)
```

---

```{r}

# Uredi podatke za analizu
anova2_dta$dose <- factor(anova2_dta$dose,
                          levels = c(0.5, 1, 2),
                          labels = c("D_0.5", "D_1", "D_2"))
dplyr::sample_n(anova2_dta, 10) # Pregledaj

```


---


```{r}
# Deskriptivna statistika
group_by(anova2_dta, supp, dose) %>%
  summarise(
    count = n(),
    mean = mean(len, na.rm = TRUE),
    sd = sd(len, na.rm = TRUE)
  )
# Tabuliraj podatke
table(anova2_dta$supp, anova2_dta$dose)
```


---

```{r}

# Vizualizacija 1
ggboxplot(anova2_dta, x = "dose", y = "len", color = "supp",
          palette = c("#00AFBB", "#E7B800"))
```

---


```{r}
# Vizualizacija 2 
ggline(anova2_dta, x = "dose", y = "len", color = "supp",
       add = c("mean_se", "dotplot"),
       palette = c("#00AFBB", "#E7B800"))
```

---

```{r}

# Provedi test
procjena_anova2_dta <- aov(len ~ supp + dose, data = anova2_dta)
summary(procjena_anova2_dta)
# Test sa interakcijskim regresorom
procjena_anova3_dta <- aov(len ~ supp + dose + supp:dose, data = anova2_dta)
summary(procjena_anova3_dta)
```

---

```{r}
# Međusobna usporedba prosjeka (varijabli)
TukeyHSD(procjena_anova3_dta, which = "dose") # 1. način
summary(glht(procjena_anova3_dta, lincft = mcp(dose = "Tukey"))) # 2. način
```

---

```{r}
# Provjera pretpostavki
plot(procjena_anova3_dta,1) # Homogenost varijance
leveneTest(len ~ supp*dose, data = anova2_dta) # Formalni tetst
```

---

```{r}
plot(procjena_anova3_dta,2) # Normalnost distribucije
reziduali_2 <- residuals(procjena_anova3_dta) # Reziduali za SH test
shapiro.test(reziduali_2)

```


---
class: inverse, center, middle
name: var

# TESTOVI ZA USPOREDBU VARIJANCE

<html><div style='float:left'></div><hr color='#EB811B' size=1px width=796px></html>

(Raspršenost podataka!)

---

# Testovi:

<br>
<br>
<br>

1. F-test
<br>
<br>
2. Balett test;Levene test



---

# Dvije varijance

```{r}

# Učitaj podatke
F_dta <- ToothGrowth
# Pregled podataka
dplyr::sample_n(F_dta,10)
```

---

# Dvije varijance


```{r}

# Provedi F-test
procjena_F_dta <- var.test(len ~ supp, data = F_dta)
print(procjena_F_dta)
# Pogledaj omjer varijanci
procjena_F_dta$estimate
# p-vrijednost
procjena_F_dta$p.value
```

---

# Više od dvje varijance

```{r}
# Učitaj podatke
mv_dta <- PlantGrowth
# Pregledaj podatke
str(mv_dta)
# Provedi Barlett test
b_mv_dta <- bartlett.test(weight ~ group, data = mv_dta)
b_mv_dta
```

---

# Više od dvje varijance

```{r}
# Provedi Barlett test za više nezavisnih varijabli; interaction() to collapse
bartlett.test(len ~ interaction(supp,dose), data = ToothGrowth)
# Provedi Levene test za jednu nezavisnu varijablu
leveneTest(weight ~ group, data = mv_dta)
# Provedi Levene test za više nezavisnih varijabli
leveneTest(len ~ interaction(supp,dose), data = ToothGrowth)
# Provedi Fligner-Killen test
fligner.test(weight ~ group, data = mv_dta)
```


---
class: inverse, center, middle
name: kategorije

# TESTOVI ZA USPOREDBU KATEGORIJA

<html><div style='float:left'></div><hr color='#EB811B' size=1px width=796px></html>

(Kategorije ili proporcije u skupinama!)

---

# Testovi:
<br>
<br>
<br>

1. Chi-sq goodnes of fit
<br>
<br>
2. Chi-sq test nezavisnosti
---

# Chi-sq GOF



```{r}

# Stvori podatke
sparoge <- c(81,50,27)
# Provedi test
procjena_sparoge <- chisq.test(sparoge, p = c(1/3, 1/3, 1/3))
# Pogledaj rezulatate
procjena_sparoge
# Pogledaj očekivane vrijednosti
procjena_sparoge$expected
# Odredi duge vjerojatnosti
procjena_sparoge2 <- chisq.test(sparoge, p = c(1/2, 1/3, 1/6))
procjena_sparoge2
# Pogledaj p.vrijednosti
procjena_sparoge2$p.value

```

---

# Chi-sq test nezavisnosti



```{r}
# Ucitaj podatke
file_path <- "http://www.sthda.com/sthda/RDoc/data/housetasks.txt"
kucniPoslovi <- read.delim(file_path, row.names = 1)
kucniPoslovi # Pogledaj podatke
```

---

# Chi-sq test nezavisnosti



```{r}

# Pogledaj kontigencijsku tablicu
kt <- as.table(as.matrix(kucniPoslovi))

gplots::balloonplot(t(kt), main = "kucniPoslovi", # 1. način
           xlab = "", ylab = "",
           label = F, show.margins = F)

```

---

# Chi-sq test nezavisnosti



```{r}

graphics::mosaicplot(kt,shade = T, las = 2,       # 2. način
                     main = "kucniPoslovi")
```

---

# Chi-sq test nezavisnosti


```{r}

# Provedi Chi-sq
procjena_kucniPoslovi <- chisq.test(kucniPoslovi)
procjena_kucniPoslovi
```

---

# Chi-sq test nezavisnosti


```{r}

# Opažene vrijednosti
procjena_kucniPoslovi$observed

```


---

# Chi-sq test nezavisnosti



```{r}
# Očekivane vrijednosti
round(procjena_kucniPoslovi$expected,2)

```

---

# Chi-sq test nezavisnosti



```{r}
# Prikaži reziduale
round(procjena_kucniPoslovi$residuals,2)
```


---

# Chi-sq test nezavisnosti


```{r}

# Grafički prikaz
corrplot(procjena_kucniPoslovi$residuals, is.cor = F)


```


---

# Chi-sq test nezavisnosti


```{r}
# Izracunaj doprinos Chi_sq statistici
doprinos <- 100*procjena_kucniPoslovi$residuals^2/procjena_kucniPoslovi$statistic
round(doprinos,2)
```


---


# Chi-sq test nezavisnosti


```{r}

#Izracunaj doprinos Chi_sq statistici
corrplot(doprinos, is.cor = F)
```


---
class: inverse, center, middle
name: lreg

# LINEARNA REGRESIJA

<html><div style='float:left'></div><hr color='#EB811B' size=1px width=796px></html>

(Kvanitficiraj odnos između varijabli!)

---

# Podatci


```{r regression0, fig.cap="Dijagram rasipanja koji pokazuje \"raspolozenje\" kao funkciju \"sati spavanja\".", echo=FALSE}

regressionImg <- list()
emphCol <- rgb(0,0,1)
emphColLight <- rgb(.5,.5,1)
emphGrey <- grey(.5)
eps <- TRUE
colour <- TRUE
	width <- 6
	height <- 6
	
  load(file.path("../Podatci/parenthood.Rdata"))
	
  
  drawBasicScatterplot <- function(dotcol,title) {
  
    plot( parenthood$dan.sleep,
          parenthood$dan.grump,
          xlab = "Sati spavanja",
          ylab = "Raspoloženje (0-100)",
          col= dotcol,
          main = title,
          font.main=1,
          pch=19)
  
  }
  
  
  # scatterplot only
	drawBasicScatterplot( "black", "Odnos raspoloženja i spavanja")
```


---

# Napravi regresijski pravac

```{r regression1a, fig.cap="Regresijski pravac koji prikazuje odnos \"raspolozenja\" i \"sati spavanja\".", echo=T}
  # Najbolji regresijski pravac
	drawBasicScatterplot( emphGrey, "Najbolji regresijski pravac" )
	good.coef <- lm( dan.grump ~ dan.sleep, parenthood)$coef
	abline( good.coef, col=ifelse(colour,emphCol,"black"), lwd=3 )
```

# Loš regresijski pravac

```{r regression1b, fig.cap="Regresijski pravac koji loše prikazuje odnos \"raspolozenja\" i \"sati spavanja\".", echo=FALSE}
  # Loš regresijski pravac
	drawBasicScatterplot( emphGrey, "Loš regresijski pravac!" )
	bad.coef <- c(80,-3)
	abline( bad.coef, col=ifelse(colour,emphCol,"black"), lwd=3 )
```

---

# Formalni zapis


#### Formula regresijskog pravca


$$\hat{Y_i} = b_1 X_i + b_0$$

#### Pogreška regresisjkog modela

$$\epsilon_i = Y_i - \hat{Y}_i$$

#### Regresijski model za procjenu

$$Y_i = b_1 X_i + b_0 + \epsilon_i$$
#### OLS model

$$\sum_i (Y_i - \hat{Y}_i)^2$$
#### optimizacija modela uz uvjet(ograničenje) 
 
$$\sum_i {\epsilon_i}^2$$


---

# Grafički prikaz OLS modela


```{r regression3a, fig.cap="Prikaz reziduala vezanih uz regresijski pravac.", echo=FALSE}
	drawBasicScatterplot( emphGrey, "Regresijska linija" )
	abline( good.coef, col=ifelse(colour,emphCol,"black"), lwd=3 )
	for(i in seq_along(parenthood$dan.sleep)) {
	  xval <- parenthood$dan.sleep[i]*c(1,1)
	  yval <- c(parenthood$dan.grump[i],good.coef[1]+good.coef[2]*parenthood$dan.sleep[i])
	  lines(xval,yval,type='l', col = emphGrey)
	}
```


```{r regression3b, fig.cap="Prikaz reziduala vezanih uz \"loš\" regresijski pravac.", echo=FALSE, eval=F, include=F}
	drawBasicScatterplot( emphGrey, "Loša regresijska linija" )
	abline( good.coef, col=ifelse(colour,emphCol,"black"), lwd=3 )
	for(i in seq_along(parenthood$dan.sleep)) {
	  xval <- parenthood$dan.sleep[i]*c(1,1)
	  yval <- c(parenthood$dan.grump[i],good.coef[1]+good.coef[2]*parenthood$dan.sleep[i])
	  lines(xval,yval,type='l', col = emphGrey)
	}
```

---


# Procjeni regresijski model


```{r}
# Procjeni regresijski model i spremi rezultate u objekt
regression.1 <- lm( formula = dan.grump ~ dan.sleep,  
                    data = parenthood ) 
      
```


```{r}
# Pogledaj rezultate
print( regression.1 )
```


#### Formula procjenjenog regresijskog modela

$$\hat{Y}_i = -8.94 \ X_i + 125.96$$ 


---
class: inverse, center, middle
name: mlreg

# VIŠESTRUKA LINEARNA REGRESIJA

<html><div style='float:left'></div><hr color='#EB811B' size=1px width=796px></html>

(Prošireni model!)

---


# Zapis modela

#### Matematički zapis

$$Y_i = b_2 X_{i2} + b_1 X_{i1} + b_0 + \epsilon_i$$
#### Empirijski zapis

```
      dan.grump ~ dan.sleep + baby.sleep
```








































































