---
title: "MULTIVARIJATNE STATISTIČKE METODE"
author: "dr.sc. Luka Šikić"
date: "Fakultet hrvatskih studija | [Github MV](https://lusiki.github.io/WebMultiVar/)"
# subtitle: "<html><div style='float:left'></div><hr color='#EB811B' size=1px width=796px></html>"
subtitle: "Predavanje 9: Network analiza"
output:
  xaringan::moon_reader:
    css: [default, metropolis, metropolis-fonts] 
    lib_dir: libs
    nature:
      highlightStyle: github
      highlightLines: true
      countIncrementalSlides: false
---

```{r setup, include=FALSE}
options(htmltools.dir.version = FALSE)
library(knitr)
opts_chunk$set(
  fig.align="center", #fig.width=6, fig.height=4.5, 
  # out.width="748px", #out.length="520.75px",
  dpi=300, #fig.path='Figs/',
  cache=T, echo=T, warning=F, message=F
  )
knitr::opts_hooks$set(fig.callout = function(options) {
  if (options$fig.callout) {
    options$echo <- FALSE
    options$out.height <- "99%"
    options$fig.width <- 16
    options$fig.height <- 8
  }
  options
})
```

```{css, echo = F, eval = T}
@media print {
  .has-continuation {
    display: block !important;
  }
}
remark-slide-content {
  font-size: 22px;
  padding: 20px 80px 20px 80px;
}
.remark-code, .remark-inline-code {
  background: #f0f0f0;
}
.remark-code {
  font-size: 16px;
}
.mid. remark-code { /*Change made here*/
  font-size: 60% !important;
}
.tiny .remark-code { /*Change made here*/
  font-size: 40% !important;
}

/* custom.css */
.left-code {
  color: #777;
  width: 38%;
  height: 92%;
  float: left;
}
.right-plot {
  width: 60%;
  float: right;
  padding-left: 1%;
}
.plot-callout {
  height: 225px;
  width: 450px;
  bottom: 5%;
  right: 5%;
  position: absolute;
  padding: 0px;
  z-index: 100;
}
.plot-callout img {
  width: 100%;
  border: 4px solid #23373B;
}
```

```{r paketi, warning=F, echo=F, message=F, eval=TRUE}

library(tidyverse)  # data manipulation and visualization
library(gridExtra)  # plot arrangement
library(ggplot2)
library(tidyverse)
library(dplyr)
library(rvest)
library(janitor)
```

# Pregled predavanja

<br>
<br>
<br>

1. [Opcenito o network analizi](#opc)

2. [Stvori network podatke](#netdta)

3. [Stvori network objekt](#netob)

4. [](#cox)

---

class: inverse, center, middle
name: opc

# OPĆENITO O NETWORK ANALIZI

<html><div style='float:left'></div><hr color='#EB811B' size=1px width=796px></html>

(Osnova za korištenje)

---

# Koncept
<br>

- modeliranje kompleksnosti i međupovezanosti
- centralna metodologija za društvene i humanističke znaosti
- vizualna analiza - *uvodno*
- statistička analiza - *napredno*

---

# Software podrška

- [statnet](http://statnet.org/)
- [igraph](https://igraph.org/)
- [tidygraph](https://github.com/thomasp85/tidygraph)
- [gggraph](https://www.data-imaginist.com/2017/ggraph-introduction-layouts/)

---

# Terminologija i struktura

- nodes i vertices vs. edges i links
- adjecancy matrice vs. data.frame
- od edge-list objekta do tidyverse workflow-a
- edge-list ima minimalno dvije kolone: kolona izvora čvorova (nodes) i kolona smjernica čvorova
- mreže mogu biti usmjerene(directed) i neusmjerene (unidirected)
- edge-list objekt može sadržacavati i dodatne atribute (varijable)
- node-list objekt ima jednu varijablu (kolonu) i sadržava ID oznaku za pripadajući edge

---

# Stvori demo network objekt

```{r}
edge_list <- tibble(from = c(1, 2, 2, 3, 4), to = c(2, 3, 4, 2, 1))
node_list <- tibble(id = 1:4)
edge_list
node_list
```

---

# Usporedi sa adjacency matricom


```{r}
#>   1 2 3 4
#> 1 0 1 0 0
#> 2 0 0 1 1
#> 3 0 1 0 0
#> 4 1 0 0 0
```

---

class: inverse, center, middle
name: netdta

# STVORI NETWORK PODATKE

<html><div style='float:left'></div><hr color='#EB811B' size=1px width=796px></html>

(Uradi sam!)

---

# Preuzmi podatke 

```{r}
url <- "https://github.com/jessesadler/intro-to-r/blob/master/data/correspondence-data-1585.csv"
epistole <- read_html(url) %>%
  html_table(fill = TRUE) %>%
  as.data.frame() %>%
  select(-1) %>%
  row_to_names(1)
glimpse(epistole)
```

---

# Pregledaj podatke

```{r}
epistole
```

---

# Stvori node listu

```{r}
sources <- epistole %>%
  distinct(source) %>%
  rename(label = source)

sources
```

---

# Stvori node listu

```{r}
destinations <- epistole %>%
  distinct(destination) %>%
  rename(label = destination)

destinations
```

---

# Stvori node listu

```{r}
# poveži u jedan objekt
nodes <- full_join(sources, destinations, by = "label")
nodes
```

---

# Stvori node listu

```{r}
# dodaj ID
nodes <- nodes %>% rowid_to_column("id")
nodes
```

---

# Napravi edge listu

```{r}
per_route <- epistole %>%  
  group_by(source, destination) %>%
  summarise(weight = n()) %>% 
  ungroup()

per_route
```

---

# Napravi edge listu

```{r}
edges <- per_route %>% 
  left_join(nodes, by = c("source" = "label")) %>% 
  rename(from = id)
edges
```


---

# Napravi edge listu

```{r}
edges <- edges %>% 
  left_join(nodes, by = c("destination" = "label")) %>% 
  rename(to = id)
edges
```


---

class: inverse, center, middle
name: netob

# STVORI NETWORK OBJEKT

<html><div style='float:left'></div><hr color='#EB811B' size=1px width=796px></html>

(Osnova za analizu)

---






























