---
title: "MULTIVARIJATNE STATISTIČKE METODE"
subtitle: "Predavanje 2: Osnove programskog jezika R"
author: "Luka Sikic, PhD"
institute: "Fakultet hrvatskih studija"
date: "(Osvježeno: `r Sys.Date()`)"
output:
  xaringan::moon_reader:
    lib_dir: libs
    nature:
      highlightStyle: github
      highlightLines: true
      countIncrementalSlides: false
---

background-image: url(https://upload.wikimedia.org/wikipedia/commons/b/be/Sharingan_triple.svg)

```{r setup, include=FALSE}
options(htmltools.dir.version = FALSE)
```

# Pregled predavanja

<br>
<br>

1. [Instalacija](#instalacija)

2. [Zašto R?](#zakaj)

3. [Osnovni koncepti](#osnove)

4. [Objektno orjentirano programiranje u R](#oop)

5. ["Sve je objekt"](#eobject)

6. ["Sve ima naziv"](#ename)

7. [Indeksiranje](#indexing)

8. [Čišćenje radnog prostora](#cleaning)

---
class: inverse, center, middle
name: instalacija

# Instalacija

<html><div style='float:left'></div><hr color='#EB811B' size=1px width=796px></html>

(Početni set-up)

---

# Instalacija software-a i registracija

<br>
<br>
1. Preuzmite [R](https://www.r-project.org/).
<br>
<br>
2. Preuzmite [RStudio](https://www.rstudio.com/products/rstudio/download/preview/).
<br>
<br>
3. Preuzmite [Git](https://git-scm.com/downloads).
<br>
<br>
4. Napravite račun na [GitHub](https://github.com/) 
<br>
<br>
<br>
*[U slučaju problema sa instalacijom Git-a pogledajte http://happygitwithr.com.]

---

# Detalji
<br>
<br>
<br>
Za bolje snalaženje:
<br>
<br>
- **Windows:** Instalirajte [Rtools](https://cran.r-project.org/bin/windows/Rtools/). Također korisno [Chocolately](https://chocolatey.org/).
<br>
<br>
- **Mac:** Instalirajte [Homebrew](https://brew.sh/). Potrebno konfigurirati C++ toolchain (pogledaj [ovdje](https://github.com/stan-dev/rstan/wiki/Installing-RStan-from-source-on-a-Mac#prerequisite--c-toolchain-and-configuration).)
<br>
<br>
- **Linux:** Već znate što radite!

---

# Checklist
<br>
<br>

☑ Da li imate najnoviju verziju R?

```{r}
 version$version.string
```


☑ Da li imate najnoviju verziju RStudio-a? (Pogledaj [verziju](https://www.rstudio.com/products/rstudio/download/preview/) )

```{r eval=FALSE}
  RStudio.Version()$version
 ## Requires an interactive session but should return something like "[1] ‘1.2.5001’"
```

☑ Da li su svi R paket osvježeni? 

```{r eval=FALSE}
  update.packages(ask = FALSE, checkBuilt = TRUE)
```
  
---

# Checklist (dalje)
<br>
<br>
Otvorite [shell](http://happygitwithr.com/shell.html#shell). Ako ste već instalirali [Git for Windows](https://gitforwindows.org), sve je u redu!

☑ Koju verziju Git-a ste instalirali?
  ```
  git --version
  ```

☑ Da li ste se upoznali sa Git-om? (Upišite svoje podatke.)
  ```
  git config --global user.name 'Luka Sikic'
  git config --global user.email 'lsikic.gmail@gmail.com'
  git config --global --list
  ```

☑  Da li ste napravili račun na GitHub-u? 


---
class: inverse, center, middle
name: zakaj

# Zašto R?

<html><div style='float:left'></div><hr color='#EB811B' size=1px width=796px></html>

(Razlozi za korištenje programskog jezika R)

---

# Zašto R i RStudio? 
```{R, indeeddotcom, echo = F, fig.height = 6, fig.width = 9, dev = "svg", message= F, warning = F}
library(tidyverse)
# The popularity data
pop_df <- 
  data.frame(
  lang = c("SQL", "Python", "R", "SAS", "Matlab", "SPSS", "Stata"),
  n_jobs = c(107130, 66976, 48772, 25644, 11464, 3717, 1624),
  free = c(T, T, T, F, F, F, F)
  )
## Plot it
pop_df %>% 
  mutate(lang = lang %>% factor(ordered = T)) %>%
  ggplot(aes(x = lang, y = n_jobs, fill = free)) +
  geom_col() +
  geom_hline(yintercept = 0) +
  aes(x = reorder(lang, -n_jobs), fill = reorder(free, -free)) +
  xlab("Statistički jezik") +
  scale_y_continuous(label = scales::comma) +
  ylab("Broj poslova") +
  labs(
    title = "Usporedba statističkih jezika",
    subtitle = "Broj poslova na Indeed.com, 2019/01/06"
    ) +
  scale_fill_manual(
    "OpenSource?",
    labels = c("True", "False"),
    values = c("#f92672", "darkslategray")
    ) +
  ggthemes::theme_pander(base_size = 17) +
  # theme_ipsum() +
  theme(legend.position = "bottom")
```

---

# Zašto R i RStudio? 

### Data science pozitivizam

- Uz Python, R je postao *de facto* jezik za data science.
  - Pogledaj: [*The Impressive Growth of R*](https://stackoverflow.blog/2017/10/10/impressive-growth-r/), [*The Popularity of Data Science Software*](http://r4stats.com/articles/popularity/)
- Open-source (besplatno!) sa ogromnom bazom korisnika u akademiji i biznisu.
 

### Alat za kvantitativne društvene znanosti

- Puna podrška za statistiku i ekonometriju sa visokom primjenjivosti u drugim jezicima i API-jima.

- RStudio IDE i ekosustav omogućuju jednostavno skaliranje.

### Path dependency

- Programski jezik s kojim imam najviše iskustva.


- (Učenje više jezika je preporučljivo, nužno štoviše!)

---

# R osnove

<br>
<br>
<br>

1. Sve je objekt.

2. Sve ima naziv.

3. Stvari se rade preko funkcija.

4. Funkcije dolaze u paketima (i.e.*libraries*), a moguće je i napraviti vlastite funkcije.

--

</br>

Točke 1. and 2. se odnose na [object-orientated programming](https://en.wikipedia.org/wiki/Object-oriented_programming) (OOP) pristup.
  - Iako ovo sada možda djeluje apstraktno, stvari će postati jasnije s vremenom.

---

# R primjer (linearna regresija)

```{r fit}
fit = lm(mpg ~ wt, data = mtcars)
summary(fit)
```

---

# Osnovni R grafikon

```{r mtcars_baseplot, dev="svg", fig.height=4}
par(mar = c(4, 4, 1, .1)) ## Ljepše margine
plot(mtcars$wt, mtcars$mpg)
abline(fit, col = "red")
```

---

# ggplot2 

```{r mtcars_ggplot, dev="svg",fig.height=4, message=F, warning=F}
ggplot(data = mtcars, aes(x = wt, y = mpg)) + 
  geom_smooth(method = "lm", col = "red") + 
  geom_point() 
```

---
class: inverse, center, middle
name: osnove

# Osnovni koncepti

<html><div style='float:left'></div><hr color='#EB811B' size=1px width=796px></html>

(Neki važni koncepti u R)

---

# Osnovna aritmetika

R je moćan kalkulator i prepoznaje sve standardne aritmetičke operatore:

```{r}
1+2 ## Zbrajanje
6-7 ## Oduzimanje
5/2 ## Dijeljenje
2^3 ## Potencije
2+4*1^3 ## Redosljed operacija
```

---

# Osnovna aritmetika (dalje)
<br>
<br>
Modulo operator se koristi za dijeljenje (i ostatak). 
- Koristan za rad sa (npr.) vremenom.

```{r}
100 %/% 60 ## Koliko je cijelih sati u 100 minuta?
100 %% 60 ## Koliko je preostalo minuta?
```

---

# Logički operatori

R dolazi sa nizom logičkih operatora i boleana, koji prate standardni programerski protokol.

```{r}
1 > 2
1 > 2 & 1 > 0.5 ##  "&" znači "i"
1 > 2 | 1 > 0.5 ##  "|" znači "ili" 
isTRUE (1 < 2)
```

--

Više o logičkim operatorima pročitajte na <a href="https://stat.ethz.ch/R-manual/R-devel/library/base/html/Logic.html" target="_blank">ovdje</a> i <a href="https://stat.ethz.ch/R-manual/R-devel/library/base/html/logical.html" target="_blank">ovdje</a>. 

---

# Logički operatori (dalje)

### Hijerarhijski redosljed

Kao i u standardnoj matematici, logičke tvrdnje imaju jasan hijerarhijski redosljed. Logički operatori (`>`, `==`, etc) se izvršavaju prije boleanskih operatora (`&` i `|`).

```{r}
1 > 0.5 & 2
```

--

R vrednuje dvije odvojene "logičke" tvrdnje: 
 - `1 > 0.5`,što je TRUE.
 - `2`, što je TRUE(!) jer R evaluira `as.logical(2)`.
 
--

**Rješenje:** Potrebna je eksplicitnost oko logičkih tvrdnji.

```{r}
1 > 0.5 & 1 > 2
```


---

# Logički operatori (dalje)

### Negacija: `!`
<br>
 `!` se koristi za negaciju. Ovo je posebno korisno kod filtriranja podataka, primjerice za non-NA opservacije.

```{r}
is.na(1:10)
!is.na(1:10)
# Negate(is.na)(1:10) ## Ovo također radi. 
```

---

# Logički operatori (dalje)

### Matching vrijednosti: `%in%`

Da bismo provjerili da li je objekt sadržan unutar liste elemenata, moguće je koristiti `%in%`.
```{r}
4 %in% 1:10
4 %in% 5:10
```

--

Ne postoji ekvivalentna "not in" naredba, ali možemo ju stvoriti sami!
--

```{r}
`%ni%` <- Negate(`%in%`) ## Navodnici (`) služe za specifikaciju funkcije.
4 %ni% 5:10
```

---

# Logički operatori (dalje)

### Evaluacija
<br>
Dva znaka jednakosti se koriste za logičku evaluaciju.

```{r, error=T}
1 = 1 ## Ne radi.
1 == 1 ## radi.
1 != 2 ## Jedan znak jednakosti i negacija.
```

---

# Logički operatori (dalje)

### Oprez: "Floating-point" brojevi

Što će se dogoditi ukoliko evaluiramo `0.1 + 0.2 == 0.3`?

--

```{r floating1}
0.1 + 0.2 == 0.3
```
Zašto!?Kako!?

--

**Problem:** Kompjuteri reprezentiraju brojeve binarno (i.e. baza 2). Više [vidi ovdje](https://floating-point-gui.de/basic/).
- Brzo i memorijski efikasno ali može dosvesti do neočekivanog ponašanja. 
- Slično kao što standardni decimalni (i.e. base 10) zapis ne može precizno obuhvatiti određene decimalne brojeve (e.g. $\frac{1}{3} = 0.3333...$). 

--

**Rješenje:** Koristi `all.equal()` za evaluaciju float-ova (i.e  frakcija).

```{r floating2}
all.equal(0.1 + 0.2, 0.3)
```

---

# Pripisivanje (varijabli)

U R, moguće je koristiti `=` ili `<-` za pripisivanje.<sup>1</sup>

.footnote[
<sup>1</sup>  `<-` je zapravo `<` praćeno sa `-`, iako izgleda kao jedan znak. [Font](https://github.com/tonsky/FiraCode) koji se koristi u ovim slide-ovima.
]

--

### Pripisivanje sa `<-`

`<-` se izgovara "gets". Razmišljajte o znaku kao da kaže *pripiši u ovom smjeru*.

```{r}
a <- 10 + 5
a
```

--

Naravno, strelica može ići i u suprotnom smjeru (i.e. `->`). Naredni kod je jednak kao i prethodni, iako se znatno rijeđe susreće. 
```{r}
10 + 5 -> a
```

---

# Pripisivanje (dalje)

### Pripisivanje sa `=`

Također je moguće koristiti `=` za pripisivanje.

```{r}
b = 10 + 10 ## Pripisani objekt mora biti lijevo kada se koristi "=".
b
```

--

### Koji operator koristiti?

 R korisnici (puristi?) preferiraju `<-` za pripisivanje pošto `=` ulogu u eveluacijskim funkcijima. 
- Kasnije ćete vidjeti primjere!
- U osnovi nije niti važno. E.g. `=` je brži za tipkati i ima više smisla ako dolazite iz drugog programskog jezika. (Diskusiju pogledajte [ ovdje](https://github.com/Robinlovelace/geocompr/issues/319#issuecomment-427376764) i [ovdje](https://www.separatinghyperplanes.com/2018/02/why-you-should-use-and-never.html).)

**Bottom line:** Koristite što želite ali udite konzistentni!

---

# Pomoć
<br>
<br>
Ukoliko imate dvojbe oko funkcije ili objekta R, unesite "help" u konzolu, e.g.

```R
help(solve)
```

Još jednostavnije, koristite "?":
  
```R
# Ovo se najčeše koristi.
?solve 
```

--

</br>

**Dodatno:** Komentari u R se označavaju sa `#`. 
- `Ctrl+Shift+c` u RStudio-u koristite za komentiranje više redova odjednom.

---