---
title: "MULTIVARIJATNE STATISTIČKE METODE"
author: "dr.sc. Luka Šikić"
date: "Fakultet hrvatskih studija | [Github MV](https://lusiki.github.io/WebMultiVar/)"
# subtitle: "<html><div style='float:left'></div><hr color='#EB811B' size=1px width=796px></html>"
subtitle: "Upute za izradu empirijskog projekta"
output:
  xaringan::moon_reader:
    css: [default, metropolis, metropolis-fonts] 
    lib_dir: libs
    nature:
      highlightStyle: github
      highlightLines: true
      countIncrementalSlides: false
---

```{r setup, include=FALSE}
options(htmltools.dir.version = FALSE)
library(knitr)
opts_chunk$set(
  fig.align="center", #fig.width=6, fig.height=4.5, 
  # out.width="748px", #out.length="520.75px",
  dpi=300, #fig.path='Figs/',
  cache=T, echo=T, warning=F, message=F
  )
knitr::opts_hooks$set(fig.callout = function(options) {
  if (options$fig.callout) {
    options$echo <- FALSE
    options$out.height <- "99%"
    options$fig.width <- 16
    options$fig.height <- 8
  }
  options
})
```

```{css, echo = F, eval = T}
@media print {
  .has-continuation {
    display: block !important;
  }
}
remark-slide-content {
  font-size: 22px;
  padding: 20px 80px 20px 80px;
}
.remark-code, .remark-inline-code {
  background: #f0f0f0;
}
.remark-code {
  font-size: 16px;
}
.mid. remark-code { /*Change made here*/
  font-size: 60% !important;
}
.tiny .remark-code { /*Change made here*/
  font-size: 40% !important;
}

/* custom.css */
.left-code {
  color: #777;
  width: 38%;
  height: 92%;
  float: left;
}
.right-plot {
  width: 60%;
  float: right;
  padding-left: 1%;
}
.plot-callout {
  height: 225px;
  width: 450px;
  bottom: 5%;
  right: 5%;
  position: absolute;
  padding: 0px;
  z-index: 100;
}
.plot-callout img {
  width: 100%;
  border: 4px solid #23373B;
}
```

```{r paketi, warning=F, echo=F, message=F, eval=TRUE}

library(tidyverse)  # data manipulation and visualization
library(gridExtra)  # plot arrangement
library(ggplot2)
library(tidyverse)
library(dplyr)
library(rvest)
library(janitor)
library(readr)
library(igraph)
library(igraph)
library(dplyr)
library(ggplot2)
library(ggraph)

```

# Pregled predavanja

<br>
<br>
<br>

1. [Formuliranje pitanja](#q)

2. [Pregled literature](#rew)

3. [Prikupljanje podataka](#dta)

4. [Empirijska analiza](#stat)

5. [Pisanje empirijskog eseja](#es)

6. [Objava analize (OpenSource)](#os)

---

class: inverse, center, middle
name: q

# Formuliranje pitanja

<html><div style='float:left'></div><hr color='#EB811B' size=1px width=796px></html>

(Kreativno polazište)

---


# Motivacija
<br>
<br>

- Testiranje teorije o društvu
<br>
- Evaluacija programa ili politike
<br>
- Predviđanje ishoda
<br>
- Procjena za poslovnu ili akademsku analizu
<br>
- za *zabavu*

---

# Dobro istraživačko pitanje
<br>
<br>

- Specifično
<br>
- Mora se moći odgovoriti na osnovi podataka
<br>
- Zanimljivo
<br>
- Korisno 

---

# Za manje kreativne
<br>
<br>

- Proširi postojeći model sa novom varijablom
<br>
- "Osvježi" postojeću analizu sa novim podatcima
<br>
- Dodaj nove podatke (npr. zemlje) u uzorak
<br>
- Repliciraj postojeću studiju


---

class: inverse, center, middle
name: rew

# Pregled literature

<html><div style='float:left'></div><hr color='#EB811B' size=1px width=796px></html>

(Postojeće spoznaje)

---

# Razlozi
<br>
<br>
- Pregled postojećeg znanja o temi
<br>
- Jasna slika o doprinosu analize
<br>
- Specifičnosti na koje treba obratiti pozornost u analizi
<br>
- Kako specificirati varijable
<br>
- Opravdanje za izbor modela
<br>
- Okvir za određivanje opsega teme (~20 radova na temu)

---

class: inverse, center, middle
name: dta

# Prikupljanje podataka

<html><div style='float:left'></div><hr color='#EB811B' size=1px width=796px></html>

(Ključni dio analize)

---

# Kriteriji za odabir
<br>
<br>
- Koji bi bili *idealni* podatci za izabranu analizu?
<br>
- Postoje li dobri alternativni podatci?
<br>
- Postoji li repozitorij (baza) podataka ili je potrebno prikupiti podatke?
<br>
- Koje podatke su koristili drugi?
<br>
- Longitudinalni i/ili prostorni podatci
<br>
- Razina agregacije podataka (pojedinci/tvrtke, subkulture/zanimanja/sektori, zemlje/regije/kontinenti)

---

# Priprema podataka

<br>
<br>
- Pohrana podataka (lokalno, eksterna baza, internet)
<br>
- Uređivanje, čišćenje i prilagodba podataka (vrlo zahtijevan dio analize)
<br>
- Izrada i upoznavanje sa varijablama

---

class: inverse, center, middle
name: stat

# Empirijska analiza

<html><div style='float:left'></div><hr color='#EB811B' size=1px width=796px></html>

(Kreativno polazište)

---

# Izbor modela 
<br>
<br>
- Neki od modela koje smo obradili u okviru kolegija
<br>
- Novi/sličan model 
<br>
- Može li se primijeniti OLS?
<br>
- Što su koristili drugi?

---

# Primjena modela
<br>
<br>
- Da li su podatci prilagođeni za model?
<br>
- Deskriptivna statistika (numerička + vizualna)
<br>
- Robusnost modela (post-specifikacijski testovi)
<br>
- Interpretacija rezulatata


---

class: inverse, center, middle
name: es

# Pisanje empirijskog eseja

<html><div style='float:left'></div><hr color='#EB811B' size=1px width=796px></html>

(Poveži analizu i tekst)

---

# Elementi
<br>
<br>
- Uvod
<br>
- Pregled literature
<br>
- Konceptualni okvir
<br>
- Podatci i metode
<br>
- Rezultati
<br>
- Zaključak

---

# Uvod
<br>
<br>
- Zašto je tema relevantna?
<br>
- Postoje li politike vezane uz temu?
<br>
- Što se istražuje?
<br>
- Uvod ne bi trebao biti duži od 1 stranice.

---

# Pregled literature
<br>
<br>
- Kontekst analize
<br>
- Što znamo o temi?
<br>
- Što ne znamo i koji je doprinos analize?

---

# Konceptualni okvir
<br>
<br>
- Koje su teoretske implikacije izabrane teme?
<br>
- Objasni ključne pojmove koji će se koristiti u analizi

---

# Podatci i metode
<br>
<br>
- Navedi izvore i objasni proces prikupljanja podataka
<br>
- Objasni proces uređivanja i prilagodbe podataka
<br>
- Opiši model i glavne karakteristike
<br>
- Objasni proces procjene modela
<br>
- Koje su pretpostavke modela

---

# Rezultati 
<br>
<br>
- Prikaži rezultate u tablicama i grafički
<br>
- Komentiraj rezultate i njihove implikacije
<br>
- Kakva je signifikantnost rezultata?
<br>
- Da li koeficijenti imaju očekivani predznak?
<br>
- Da li su rezultati robusni?
<br>
- Postoje li ograničenja u analizi?

---

# Zaključak
<br>
<br>
- Koji su glavni nalazi istraživanja?
<br>
- Što je bitno zapamtiti?
<br>
- Što bi trebalo istražiti u budućnosti?

---

class: inverse, center, middle
name: os

# Objava analize (OpenSource) 

<html><div style='float:left'></div><hr color='#EB811B' size=1px width=796px></html>

(Komunikacija rezultata)

---

# Reproducibilna analiza
<br>
<br>
- Uvjerjivost
<br
- Kontrola grešaka
<br>
- Mogućnost nadogradnje
<br>
- Suradnja
<br>
- Tehnološki standard

---

# R Markdown
<br>
<br>
- Sugerira se korištenje R Markdown ili srodne platforme
<br>
- Integracija sa Version Control sutavom (GitHub)
<br>
- Prilagodba formata analize u odgovarajući format

---

class: inverse, center, middle

# Hvala na pažnji

<html><div style='float:left'></div><hr color='#EB811B' size=1px width=796px></html>













