---
title: "MULTIVARIJATNE STATISTIČKE METODE"
# subtitle: "<html><div style='float:left'></div><hr color='#EB811B' size=1px width=796px></html>"
subtitle: "Predavanje 3: Deskriptivna statistika"
author: "Luka Sikic, PhD"
date: "Fakultet hrvatskih studija | [Github MV](https://lusiki.github.io/WebMultiVar/)" #"`r format(Sys.time(), '%d %B %Y')`"
output:
  xaringan::moon_reader:
    css: [default, metropolis, metropolis-fonts] 
    lib_dir: libs
    nature:
      highlightStyle: github
      highlightLines: true
      countIncrementalSlides: false
---
name: toc

```{r setup, include=FALSE}
options(htmltools.dir.version = FALSE)
library(knitr)
opts_chunk$set(
  fig.align="center", #fig.width=6, fig.height=4.5, 
  # out.width="748px", #out.length="520.75px",
  dpi=300, #fig.path='Figs/',
  cache=F#, echo=F, warning=F, message=F
  )
```

```{css, echo = F, eval = T}
@media print {
  .has-continuation {
    display: block !important;
  }
}
remark-slide-content {
  font-size: 22px;
  padding: 20px 80px 20px 80px;
}
.remark-code, .remark-inline-code {
  background: #f0f0f0;
}
.remark-code {
  font-size: 16px;
}
.mid. remark-code { /*Change made here*/
  font-size: 60% !important;
}
.tiny .remark-code { /*Change made here*/
  font-size: 40% !important;
}
```

# Pregled predavanja

<br>
<br>
<br>


1. [Podatci](#podatci)

2. [Mjere centralne tendencije](#mct)

3. [Mjere varijabilnosti](#mv)

4. [Varijable i podatkovni okviri](#vpo)

5. [Standardizirane vrijednosti](#sv)

6. [Korelacija](#kor)


---
class: inverse, center, middle
name: podatci

# PODATCI

<html><div style='float:left'></div><hr color='#EB811B' size=1px width=796px></html>

(Sve kreće od podataka)

---

# Učitaj i pregledaj podatke

```{r}
# Učitaj paket
library(lsr)
# Učitaj podatke u radni prostor
load("../Podatci/aflsmall.Rdata") 

who() # Pregledaj učitane podatke

# Pregledaj podatke
print(afl.margins[1:11])
print(afl.finalists[1:5])
```

---

# Grafički pregled podataka

```{r histogram1, fig.cap="Histogram pobjedničkih bodova iz AFL 2010 lige američkog nogometa.", fig.height=4, echo=FALSE}
# Prikaži podatke grafički
	hist( afl.margins, breaks=  seq(0,120,10), border="white", col= "grey",
		xlab = "Pobjednički bodovi", ylab = "Frekvencija", main = ""
	)
```



---
class: inverse, center, middle
name: mct

# MJERE CENTRALNE TENDENCIJE

<html><div style='float:left'></div><hr color='#EB811B' size=1px width=796px></html>

(Zlatna sredina)

---


# Najčešće korištene mjere

<br>
<br>
<br>
<br>

- Aritmetička sredina
<br>
<br>
- Medijan
<br>
<br>
- Mod

---

# Aritmetička sredina

<br>
<br>

#### Matematička definicija


$$\bar{X} = \frac{X_1 + X_2 + ... + X_{N-1} + X_N}{N}$$
#### Operator za sumiranje
$$
\sum_{i=1}^5 X_i
$$

#### Skraćeni zapis
$$
\bar{X} = \frac{1}{N} \sum_{i=1}^N X_i 
$$
---

# Aritmetička sredina

<br>
<br>

#### Izračun rukom
$$
\frac{56 + 31 + 56 + 8 + 32}{5} = \frac{183}{5} = 36.60
$$

#### Kalkulator
```{r}
(56 + 31 + 56 + 8 + 32) / 5
```


#### Funkcija
```{r}
sum( afl.margins[1:5]) / 5
```



---

# Medijan
<br>
<br>

#### Neparni niz
$$
8, 31, \mathbf{32}, 56, 56
$$

#### Parni niz
$$
8, 14, \mathbf{31}, \mathbf{32}, 56, 56
$$

```{r}
#  Izračunaj medijan putem funkcije
median( x = afl.margins ) # Cijeli podatkovni skup
```

---

# Mod

```{r, fig.width= 8}
# Pogledaj frekvenciju podataka
table(afl.finalists)
# Izračunaj modalnu vrijednost
modeOf( x = afl.finalists )

```

---

# Mod

<br>
<br>

```{r}
# Izračunaj modalnu frekvenciju
maxFreq(x = afl.finalists)
# Izaračun za afl.margins podatke
modeOf(afl.margins)  # Mod
maxFreq(afl.margins) # Modalna frekvencija
```



---
class: inverse, center, middle
name: mv

# MJERE VARIJABILNOSTI

<html><div style='float:left'></div><hr color='#EB811B' size=1px width=796px></html>

(Raspršenost podataka)

---

# Najčešće korištene mjere
<br>
<br>
<br>
<br>
- Raspon/Min-Max
<br>
<br>
- Kvartili
<br>
<br>
- Varijanca
<br>
<br>
- Standardna devijacija 

---

# Raspon (Min-Max)

<br>
<br>
```{r}
# Maksimalna vrijednost
max(afl.margins)
# Minimalna vrijednost
min(afl.margins)
# Raspon podataka
range(afl.margins)
```


---

# Kvartili

```{r}
# Izračunaj pedeseti (50i) kvartil/percentil
quantile(x = afl.margins, probs = .5)
# Izračunaj 25i i 75i kvartil/percentil
quantile(afl.margins, probs = c(.25,.75))
# Izračunaj interkvartilni raspon
IQR(x = afl.margins)

```

---

# Varijanca
<br>
<br>

#### Matematička definicija
<br>
<br>
$$\mbox{Var}(X) = \frac{1}{N} \sum_{i=1}^N \left( X_i - \bar{X} \right)^2$$
<br>
<br>
#### Alternativni zapis
$$\mbox{Var}(X) = \frac{\sum_{i=1}^N \left( X_i - \bar{X} \right)^2}{N}$$

---

# Varijanca
<br>
<br>

```{r echo=FALSE}
knitr::kable(rbind(c(1 , 56 , 19.4  , 376.36),
                   c(2 , 31 ,  -5.6 , 31.36),
                   c(3 , 56 , 19.4  , 376.36),
                   c(4 , 8 , -28.6  , 817.96),
                   c(5 , 32 , -4.6  , 21.16)),
caption = 'Ručni izračun varijance.',
col.names = c( "$i$",
               "$X_i$", 
               "$X_i - \\bar{X}$",
               "$(X_i - \\bar{X})^2$"),
  booktabs = TRUE)
```

---

# Varijanca
<br>
<br>
```{r}
# Kalkulator
(376.36 + 31.36 + 376.36 + 817.96 + 21.16 ) / 5
```

```{r}

# Izračunaj varijancu pomoću funkcija
mean( (afl.margins - mean(afl.margins) )^2)
var( afl.margins ) # Skrati postupak
```

---


# Standardna devijacija 
<br>
<br>
#### Matematička definicija
<br>


$$s = \sqrt{ \frac{1}{N} \sum_{i=1}^N \left( X_i - \bar{X} \right)^2 }$$

<br>

#### **Procjena** standardne devijacije

$$\hat\sigma = \sqrt{ \frac{1}{N-1} \sum_{i=1}^N \left( X_i - \bar{X} \right)^2 }$$

```{r}
# Izračunaj pomoću funkcije
sd( afl.margins ) 
```


---
class: inverse, center, middle
name: vpo

# VARIJABLE I PODTAKOVNI OKVIRI

<html><div style='float:left'></div><hr color='#EB811B' size=1px width=796px></html>

(Deskriptivna statistika u praksi)

---

# Deskriptivna statistika na varijabli

<br>
<br>
```{r}
# Pregled numeričke varijable
summary( object = afl.margins ) # Deskriptivna stat 
```

```{r}
# Pregled logičke varijable
ekstremi <-  afl.margins > 50 # Stvori log varijablu
head(ekstremi,5) # Pogledaj podatke
summary(ekstremi) # Deskriptivna stat
```
---

# Deskriptivna statistika na varijabli

```{r}
# Pregled faktorske varijable
summary(object = afl.finalists) # Deskriptivna stat

# Pregled tekstualne varijable
txt <- as.character( afl.finalists ) # Stvori txt var
summary( object = txt ) # Deskriptivna stat
```

---

# Drugi podatci

```{r}
rm(list = ls()) # Očisti radni prostor
load("../PODATCI/clinicaltrial.Rdata") # Učitaj podatke
who(TRUE) # Pregled podataka 
head(clin.trial, 5) #Pregled podataka

```


---

# Deskriptivna statistika na podatkovnom okviru


```{r}
# Deksriptivna statistika na podatkovnom okviru
summary(clin.trial) # Desktiptivna stat
```

---

# Deskriptivna statistika na podatkovnom okviru

.tiny[
```{r, fig.height=6}
# Deksriptivna statistika na podatkovnom okviru
Hmisc::describe(clin.trial) # Desktiptivna stat/ druga funkcija
```
]
---

# Deskriptivna statistika na podatkovnom okviru

.tiny[
```{r, fig.height=6}
# Pregledaj grupirano prema terapiji
by(data = clin.trial, # Izvor podataka
   INDICES = clin.trial$therapy, # Odredi grupiranje
   FUN = summary) # Odredi funkciju
```
]
---

# Deskriptivna statistika na podatkovnom okviru


```{r}
# Pregledaj grupirano prema razlici u raspoloženju
aggregate(formula = mood.gain ~ drug + therapy, # Prikaz
          data = clin.trial, # Podatci
          FUN = mean) # AS

```


---

# Deskriptivna statistika na podatkovnom okviru


```{r}
# Pregledaj grupirano prema razlici u raspoloženju
aggregate(mood.gain ~ drug + therapy,  # Prikaz
          clin.trial, # Podatci
          sd) # Standardna devijacija
```


---
class: inverse, center, middle
name: sv

# STANDARDIZIRANE VRIJEDNOSTI

<html><div style='float:left'></div><hr color='#EB811B' size=1px width=796px></html>

(Usporedba kruški i jabuka)

---

# Standardizirane vrijednosti

#### Matematička definicija
<br>
$$\mbox{standardna vrijednost} = \frac{\mbox{vrijednost opservacije} - \mbox{prosjek}}{\mbox{standardna devijacija}}$$ 
<br>

$$z_i = \frac{X_i - \bar{X}}{\hat\sigma}$$
<br>

$$z = \frac{35 - 17}{5} = 3.6$$

```{r}
# Vidi dio u distribuciji
pnorm( 3.6 ) 
```


---
class: inverse, center, middle
name: kor

# KORELACIJA

<html><div style='float:left'></div><hr color='#EB811B' size=1px width=796px></html>

(Međusobni odnos dvije ili više varjabli)

---


# Podatci

```{r, warning = F}
rm(list = ls()) # Očisti radni prostor
 # Učitaj podatke
load("../PODATCI/parenthood.Rdata")
who(TRUE) # Pregled podataka 
# Pregledaj podatke
head(parenthood, 7) # Prvih 7 redova
```

---

# Podatci

.tiny[
```{r, fig.height=6}
# Pogledaj deskriptivnu statistiku
Hmisc::describe(parenthood)
```
]
---

# Podatci

```{r parenthood, fig.cap="Grafički prikaz varijabli u podatkovnom skupu.", echo=FALSE, fig.height =4}
par(mfcol = c(1, 3)) # Create a 2 x 2 plotting matrix
	plotOne <- function( x,... ) {
	
		hist( x, border="white",
			col=("cornflowerblue"),
			ylab="Frekvencija", main="",
			...
		)
		
	}
	
	plotOne( parenthood$dan.grump, xlab="Raspoloženje" )
	plotOne( parenthood$dan.sleep, xlab="Sati spavanja/roditelj" )
	plotOne( parenthood$baby.sleep, xlab="Sati spavanja/dijete" )	
```



---

# Korelacija


```{r scatterparent1a, fig.cap="Dijagram rasipanja za varijable `Sati spavanja/roditelj` i `Raspoloženje`.", echo=FALSE, fig.height=5}
oneCorPlot <- function(x,y,...) {
		
		plot(x,y,pch=19,col=("black"),...)
		
	}
	
	oneCorPlot( parenthood$dan.sleep, parenthood$dan.grump, 
		xlab="Sati spavanja/roditelj", ylab="Raspoloženje"
	)
```

---

# Korelacija

```{r scatterparent1b, fig.cap="Dijagram rasipanja za varijable `Sati spavanja/dijete` i `Raspoloženje`.", echo=FALSE,fig.height=5}
oneCorPlot <- function(x,y,...) {
		
		plot(x,y,pch=19,col=("black"),...)
		
	}
	
	oneCorPlot( parenthood$baby.sleep, parenthood$dan.grump, 
		xlab="Sati spavanja/dijete", ylab="Raspoloženje"
	)
```

---

# Korelacija

```{r scatterparent2, fig.cap="Dijagram rasipanja za varijable `Sati spavanja/dijete` i `Sati spavanja/roditelj`.", echo=FALSE, ,fig.height=5}
oneCorPlot <- function(x,y,...) {
		
		plot(x,y,pch=19,col=("black"),...)
		
	}
	
	oneCorPlot( parenthood$baby.sleep, parenthood$dan.sleep, 
		xlab="Sati spavanja/dijete", ylab="Sati spavanja/roditelj")
``` 

---

# Kovarijanca
<br>
<br>
#### Matematička definicija

$$\mbox{Cov}(X,Y) = \frac{1}{N-1} \sum_{i=1}^N \left( X_i - \bar{X} \right) \left( Y_i - \bar{Y} \right)$$
<br>
<br>

#### Pearsonov korelacijski koeficijent (standardizacija kovarijance)

$$r_{XY}  = \frac{\mbox{Cov}(X,Y)}{ \hat{\sigma}_X \ \hat{\sigma}_Y}$$


---

# Smjer i intenzitet korelacije


```{r corr, fig.height=6, echo=FALSE, fig.cap="Različiti smjer i intenzitet korelacije.", message=FALSE, warning=F}
library(MASS)
par(mfcol = c(4, 2)) # Create a 2 x 2 plotting matrix
# The next 4 plots created will be plotted next to each other
d.cor <- 0.0
out.0 <- as.data.frame(mvrnorm(100, mu = c(0,0), 
                             Sigma = matrix(c(1,d.cor,d.cor,1), ncol = 2), 
                             empirical = TRUE))
plot(out.0,frame.plot=FALSE, axes=FALSE,xlab=paste("r = ",d.cor),ylab= "" )
d.cor <- 0.33
out.1 <- as.data.frame(mvrnorm(100, mu = c(0,0), 
                             Sigma = matrix(c(1,d.cor,d.cor,1), ncol = 2), 
                             empirical = TRUE))
plot(out.1,frame.plot=FALSE, axes=FALSE,xlab=paste("r = ",d.cor),ylab= "" )
d.cor <- 0.66
out.2 <- as.data.frame(mvrnorm(100, mu = c(0,0), 
                             Sigma = matrix(c(1,d.cor,d.cor,1), ncol = 2), 
                             empirical = TRUE))
plot(out.2,frame.plot=FALSE, axes=FALSE,xlab=paste("r = ",d.cor),ylab= "" )
d.cor <- 1
out.2 <- as.data.frame(mvrnorm(100, mu = c(0,0), 
                             Sigma = matrix(c(1,d.cor,d.cor,1), ncol = 2), 
                             empirical = TRUE))
plot(out.2,frame.plot=FALSE, axes=FALSE,xlab=paste("r = ",d.cor),ylab= "" )
d.cor <- 0.0
out.0 <- as.data.frame(mvrnorm(100, mu = c(0,0), 
                             Sigma = matrix(c(1,d.cor,d.cor,1), ncol = 2), 
                             empirical = TRUE))
plot(out.0,frame.plot=FALSE, axes=FALSE,xlab=paste("r = ",d.cor),ylab= "" )
d.cor <- -0.33
out.1 <- as.data.frame(mvrnorm(100, mu = c(0,0), 
                             Sigma = matrix(c(1,d.cor,d.cor,1), ncol = 2), 
                             empirical = TRUE))
plot(out.1,frame.plot=FALSE, axes=FALSE,xlab=paste("r = ",d.cor),ylab= "" )
d.cor <- -0.66
out.2 <- as.data.frame(mvrnorm(100, mu = c(0,0), 
                             Sigma = matrix(c(1,d.cor,d.cor,1), ncol = 2), 
                             empirical = TRUE))
plot(out.2,frame.plot=FALSE, axes=FALSE,xlab=paste("r = ",d.cor),ylab= "" )
d.cor <- -1
out.2 <- as.data.frame(mvrnorm(100, mu = c(0,0), 
                             Sigma = matrix(c(1,d.cor,d.cor,1), ncol = 2), 
                             empirical = TRUE))
plot(out.2,frame.plot=FALSE, axes=FALSE,xlab=paste("r =",d.cor),ylab= "" )

```

---

# Izračun korelacije u R

<br>
<br>
```{r}
# Izračunaj korelaciju između spavanja i raspoloženja
cor(x = parenthood$dan.sleep, y = parenthood$dan.grump)
# Izračunaj korelacijsku tablicu
cor(x = parenthood)
```


---

# Interpretacija korelacije


```{r interpretingcorrelations, echo=FALSE}
knitr::kable(
rbind(
c("-1.0 to -0.9" ,"Izrazito jaka", "Negativna"),
c("-0.9 to -0.7", "Jaka", "Negativna") ,
c("-0.7 to -0.4", "Umjerena", "Negativna") ,
c("-0.4 to -0.2", "Slaba", "Negativna"),
c("-0.2 to 0","Zanemariva", "Negativna") ,
c("0 to 0.2","Zanemariva", "Pozitivna"),
c("0.2 to 0.4", "Slaba", "Pozitivna"), 
c("0.4 to 0.7", "Umjerena", "Pozitivna"), 
c("0.7 to 0.9", "Jaka", "Pozitivna"), 
c("0.9 to 1.0", "Izrazito jaka", "Pozitivna")), col.names=c("Korelacija", "Snaga", "Smjer"),
  booktabs = TRUE, caption = "Okvirne smjernice za interpretaciju korelacije.")
```


---

# Podatci

```{r}
rm(list=ls()) # Očisti radni prostor
load("../PODATCI/effort.Rdata") # Učitaj podatke
lsr::who(TRUE) # Pregledaj podatke
head(effort, 5) #Pregledaj podatke
cor(effort$hours, effort$grade) # Izračunaj korelaciju
```

---

# Podatci

.tiny[
```{r, fig.height=6}
Hmisc::describe(effort)
```
]
---

# Podatci

```{r rankcorrpic, fig.cap="Odnos između sati studiranja i ocjene (svaka točka predstavlja jednog studenta).", echo=FALSE, fig.height=4}

describeImg <- list()
emphCol <- rgb(0,0,1)
emphColLight <- rgb(.5,.5,1)
emphGrey <- grey(.5)
eps <- TRUE
colour <- TRUE
width <- 7
	height <- 6
	
	# load data
	load("../PODATCI/effort.Rdata")
	require(lsr)
	effort <- sortFrame(effort,hours)
	# draw the plot
	plot(effort$hours,effort$grade,type="b",col=ifelse(colour,emphCol,"black"),
		xlab="Sati studiranja",ylab="Ocjena",xlim=c(0,80),ylim=c(0,100),
		pch=19,lwd=3)
	abline(coef=lm(grade~hours,effort)$coef,lty=2)
	
```


---

# Spearmanova korelacija


```{r}
sati_studiranja <- rank( effort$hours ) # Rang sati
ocjena <- rank( effort$grade ) # Rang ocjena
```

| | Rang sati rada | Rang visine ocjene |
|-|---------------------|-----------------------|
|student | 1 |   1 |   1 |
|student | 2  | 10   |10 |
|student | 3 |   6  |  6 |
|student | 4 |   2 |   2 |
|student | 5 |   3 |   3 |
|student | 6  |  5  |  5 |
|student | 7  |  4  |  4 |
|student | 8  |  8  |  8 |
|student | 9   | 7  |  7 |
|student | 10 | 9| 9

---

# Spearmanova korelacija

```{r}
cor(sati_studiranja,ocjena) # Izračunaj korelaciju
# Dodaj argument "spearman"
cor(effort$hours, effort$grade, method = "spearman")
```

---

class: inverse, center, middle

# Hvala na pažnji

<html><div style='float:left'></div><hr color='#EB811B' size=1px width=796px></html>

(Nastavak: inferencijalna statistika)
















